【裁判字號】    99,台上,5896
【裁判日期】    990930
【裁判案由】    妨害國幣懲治條例等罪
【裁判全文】
最高法院刑事判決            九十九年度台上字第五八九六號
上  訴  人  甲○○
選任辯護人  李孟哲律師
上列上訴人因妨害國幣懲治條例等罪案件，不服台灣高等法院台
南分院中華民國九十八年六月四日第二審判決（九十八年度上訴
字第二七二號，起訴案號：台灣台南地方法院檢察署九十三年度
偵字第六八九三號、九十三年度營偵字第一四四四號、九十四年
度偵字第三五九三號），提起上訴，本院判決如下：
    主  文
原判決關於偽造幣券罪部分撤銷，發回台灣高等法院台南分院。
其他上訴駁回。
    理  由
一、撤銷發回（偽造幣券罪）部分：
本件原判決認定上訴人甲○○自民國九十三年六月間某日起，基
於意圖供行使之用，而偽造新台幣（下同）紙鈔之概括犯意，而
自同年十一月十七日許，與陸本能、陳中田共同基於上開犯意聯
絡，在台南市○區○○路二段六一巷一二六號租住處，連續多次
以扣案如原判決附表（下稱附表）肆所示彩色影印機、雕刻刀等
工具，印製、裁剪如附表所示面額分別為一百元、五百元、一
千元之紙鈔等情，因而撤銷第一審關於上訴人部分之科刑判決，
改判仍依行為時即刑法修正前連續犯規定論處上訴人共同連續意
圖供行使之用，而偽造幣券罪（累犯，處有期徒刑七年六月，並
為相關從刑之宣告）。固非無見。
惟查：（一）修正前刑法上之連續犯，係指主觀上基於一個概括
之犯意，客觀上先後有數行為，反覆逐次實行而具連續性，而侵
害數個同性質之法益，其每一前行為與次行為，依一般社會健全
觀念，在時間差距上，可以分開，在刑法評價上，各具獨立性，
每次行為皆可獨立成罪，構成同一之罪名者而言；倘數行為於同
時同地或密切接近之時地，由行為人以單一行為接續進行，侵害
同一之法益，縱令在犯罪完畢以前，其各個舉動已與該罪之構成
要件相符，但在行為人主觀上，各個舉動不過為其犯罪行為之一
部分，各行為之獨立極為薄弱，依一般社會健全觀念，在時間差
距上，難以強行分開，在刑法評價上，以視為數個舉動之接續施
行，合為包括之一行為予以評價，較為合理，則屬接續犯，而為
包括之一罪，非連續犯。原判決事實認定上訴人自九十三年六月
間某日起，基於意圖供行使之用，而偽造紙鈔之概括犯意，而自
同年十一月十七日許，與陸本能、陳中田共同基於上開犯意聯絡
，在台南市○區○○路二段六一巷一二六號租住處，連續多次以
扣案如附表肆所示彩色影印機、雕刻刀等工具，印製、裁剪如附
表所示面額分別為一百元、五百元、一千元之紙鈔等情（見原
判決第二頁，事實三），並於理由說明上訴人所為，係犯妨害國
幣懲治條例第三條第一項之偽造幣券罪。其多次偽造幣券犯行，
時間緊接，犯罪基本構成要件相同，顯係基於概括犯意反覆為之
，應依連續犯規定以一罪論，並依法就法定本刑無期徒刑以外之
刑部分加重其刑（見原判決第十八頁）。惟上訴人與陸本能、陳
中田等人，究自九十三年十一月十七日起至何時止，偽造上述幣
券？且上訴人既僅偽造一千元幣券成品四張，其餘均為半成品，
如果無誤，則其先後印製偽鈔之行為，究係基於概括犯意所為數
個獨立之犯罪行為而屬連續犯，抑或基於單一犯意之數個階段之
接續行為？尚非全無研酌之餘地。原判決未詳加調查審認，並於
理由內為必要之論述，即泛詞「其多次偽造幣券犯行，時間緊接
，犯罪基本構成要件相同，顯係基於概括犯意反覆為之」云云，
遽以連續犯論罪，尚嫌理由欠備。（二）科刑之判決書，對於犯
罪事實必須詳加認定，而後於理由內敘明其認定犯罪事實所憑之
證據及其認定之理由，方足以資論罪科刑。若僅於理由內敘明其
有犯罪之證據，而事實欄並未認定，則理由失其根據，即與法定
程式不符，其判決即難謂非違法。又共同正犯之成立，以有犯意
聯絡及行為分擔為要件，而此項要件，除應於事實欄內詳加記載
外，並應於理由內逐一敘明其認定此項事實所憑之證據，方足為
論罪科刑之依據。原判決事實認定上訴人與陸本能、陳中田等人
，共同基於犯意聯絡，在台南市○區○○路二段六一巷一二六號
租住處，連續多次以扣案彩色影印機、雕刻刀等工具，印製、裁
剪如附表所示面額分別為一百元、五百元、一千元之紙鈔等情
，並於理由說明上訴人與陸本能、陳中田有犯意聯絡及行為分擔
，均為共同正犯等旨（見原判決第十八頁）。惟原判決事實並未
認定上訴人與陸本能、陳中田等人如何共同謀議偽造上述幣券，
其等行為如何分擔，暨陳中田如何交付偽鈔予翁志明而為行使等
情，僅於理由內敘明陳中田曾於九十三年底、九十四年初將偽鈔
一批交付案外人翁志明，而其所交付之偽鈔中，有一張編號與本
件附表編號十一（號碼ＢＲ六六四二六○ＺＧ號）相符云云（
見原判決第十四頁），所載理由失其根據，亦難謂合法。上訴意
旨指摘原判決此部分不當，非無理由，應認有發回更審之原因。
又妨害國幣懲治條例業於九十六年一月十日經修正公布，案經發
回，宜併注意及之。
二、上訴駁回（故買贓物、變造特種文書）部分：
按上訴得對於判決之一部為之；未聲明為一部者，視為全部上訴
；又刑事訴訟法第三百七十六條所列各罪之案件，經第二審判決
者，不得上訴於第三審法院，刑事訴訟法第三百四十八條第一項
、第三百七十六條定有明文。本件上訴人甲○○因妨害國幣懲治
條例等罪案件，不服原審判決提起上訴，並未聲明為一部上訴，
自應視為全部上訴。惟原判決關於依刑法第三百四十九條第二項
、第二百十二條論處上訴人罪刑部分，核屬刑事訴訟法第三百七
十六條第一、七款之案件，依首開說明，既經第二審判決，自不
得上訴於第三審法院，上訴人猶對此部分提起上訴，顯為法所不
許，應予駁回。
據上論結，應依刑事訴訟法第三百九十七條、第四百零一條、第
三百九十五條前段，判決如主文。
中    華    民    國  九十九  年    九    月   三十   日
                      最高法院刑事第二庭
                          審判長法官  莊  登  照
                                法官  陳  世  淙
                                法官  徐  昌  錦
                                法官  許  錦  印
                                法官  林  立  華
本件正本證明與原本無異
                                      書  記  官
中    華    民    國  九十九  年    十    月    五    日
                                                      Ｅ

司法院資訊處製作；財團法人民間司法改革基金會備份。
